【裁判字號】    97,訴,1296
【裁判日期】    980227
【裁判案由】    損害賠償
【裁判全文】
臺灣桃園地方法院民事判決              97年度訴字第1296號
原      告  乙○○
被      告  甲○○
上列當事人間請求損害賠償事件，於民國98年2 月11日辯論終結
，本院判決如下：
    主  文
被告應給付原告新台幣肆萬玖仟肆佰伍拾陸元，及自民國九十六
年七月六日起至清償日止，按年息百分之五計算之利息。
原告其餘之訴駁回。
訴訟費用由被告負擔百分之五，餘由原告負擔。
本判決就原告勝訴部分得假執行。
    事實及理由
一、原告起訴主張：被告於民國95年11月22日19時30分許，駕駛
    車牌號碼LDM-307 號重機車，沿為雙向四快車道並設有機車
    優先道，中心為分隔島限速時速50公里以下之桃園縣龜山鄉
    ○○路由迴龍往桃園市方向之機車優先道行駛；行經該路長
    壽陸橋上坡路段（惟並未設有坡路標誌），其右前方有原告
    因腳踏車爆胎牽著腳踏車行走於右側路旁。被告因過失以上
    開重機車前方右側碰撞依規定牽腳踏車行走於同向右側路旁
    之原告，使原告倒地（下稱系爭事故），致原告受有左腿外
    傷、左小腿腓骨中段骨折、外傷性頸椎椎間盤突出併神經壓
    迫、右上肢麻痺之傷害（下稱系爭傷害）。且被告並因系爭
    事故經本院96年度桃交簡字第2188號刑事判決判處有期徒刑
    4 月，經減刑為有期徒刑2 月確定在案。另原告因系爭事故
    致右手臂癱瘓，經壢新醫院急診僅恢復局部功能，尚在復健
    中；且左腳骨位偏移無法矯正，甚至無法復健。原告因而所
    受損害明細如下：(一)、慰撫金新臺幣（下同）10萬元。(二)、
    眼鏡破損損失4,500 元。(三)、醫療費用42,477元：除原告自
    付額外，健保給付部分亦應由被告賠償原告，蓋健保制度旨
    在互助，保障投保人權益，非保障被告違反刑事法規所應賠
    償之負擔。(四)、就醫及訴訟交通費39,600元。(五)、寫訴狀費
    用9,000 元。(六)勞動能力損失744,423 元。(七)牙齒斷落4 顆
    之修補費用共6 萬元。為此，爰依侵權行為法律關係提起
    本件訴訟，並聲明：被告應給付原告100 萬元，及自起訴狀
    繕本送達被告之翌日起至清償日止，按年息百分之12.5計算
    之利息。
二、被告則以：系爭事故發生於桃園縣龜山鄉長壽陸橋，該陸橋
    禁止行人通行，且旁邊另有一小路可供行人通行，故原告擅
    於該陸橋上行走，就系爭事故發生顯有過失。且系爭事故發
    生時下大雨，原告當時穿著深色衣物，未著反光衣物，益徵
    原告就系爭事故發生與有過失。被告固自認就系爭事故應負
    損害賠償責任，然被告應依其過失比例負責。依衛生署桃園
    醫院新屋分院（下稱新屋分院）、壢新醫院出具原告之診斷
    書所載，原告均仍就醫復健右上肢之傷勢，且該傷勢可透過
    復健逐漸恢復功能。故原告所稱其右上肢全癱、無法復健等
    情，顯誇大不實。被告就原告因系爭事故所支出自付醫療費
    用為7,650 元（含新屋分院600 元、錦榮診所450 元、宏濟
    診所300 元、桃園榮民醫院1,680 元、壢新醫院4,620 元）
    固不爭執，然原告請求賠償之醫療費用中，非僅以其自付額
    為準，尚加計健保給付之部分，原告上開請求並無理由。另
    原告未提出其薪資扣繳憑單、所得稅報稅資料等，證明其系
    爭事故發生時之每月收入，故原告請求賠償工資之部分尚乏
    依據，該請求亦無理由。至慰撫金應以2 萬元為當。最末，
    被告前已交付原告1 萬元慰問金，應自原告請求額中扣除；
    若原告因系爭事故受領有強制汽車責任險保險金，該保險金
    亦應自請求額中扣除等語資為抗辯。並聲明：原告之訴駁回
    。
三、兩造不爭執事項：
(一)、被告於95年11月22日19時30分許，駕駛車牌號碼LDM-307 號
    重機車，沿為雙向四快車道並設有機車優先道，中心為分隔
    島限速時速50公里以下之桃園縣龜山鄉○○路由迴龍往桃園
    市方向之機車優先道行駛；行經該路長壽陸橋上坡路段（惟
    並未設有坡路標誌），其右前方有原告因腳踏車爆胎牽著腳
    踏車行走於右側路旁。被告因過失以上開重機車前方右側碰
    撞依規定牽腳踏車行走於同向右側路旁之原告，使原告倒地
    （即系爭事故），致原告受有左腿外傷、左小腿腓骨中段骨
    折、外傷性頸椎椎間盤突出併神經壓迫、右上肢麻痺之傷害
    （即系爭傷害）。且被告並因系爭事故經本院96年度桃交簡
    字第2188號刑事判決判處有期徒刑4 月，經減刑為有期徒刑
    2 月確定在案。被告就系爭事故之發生，應對原告負侵權行
    為損害賠償責任。
(二)、原告前至壢新醫院就診，經壢新醫院於96年2 月6 日開具診
    斷證明書，內容略為：診斷：外傷性頸椎椎間盤突出併神經
    壓迫。醫囑：原告因上開病因，持續於本院接受復健，現狀
    為右手與左腳無力，需持續接受治療。
(三)、原告前至新屋分院就診，經新屋醫院於96年8 月2 日開具診
    斷證明書，內容略為：病名：右上肢麻痺疑周邊神經損傷。
    醫囑：病人因上述病因於96年5 月8 日開始於門診接受復健
    治療，目前仍持續治療中。
(四)、原告前至行政院國軍退除役官兵輔導委員會桃園榮民醫院（
    下稱桃園榮民醫院）就醫，經桃園榮民醫院開立診斷證明書
    ，內容略為：病狀：左腿外傷。診斷：左小腿腓骨中段骨折
    。處置意見：於95年11月22日至急診，96（按，應為「95」
    之誤）年12月13日及96年1 月3 日門診追蹤。診斷日期：96
    年3 月28日。
(五)、經本院依職權就上開不爭執事項(二)至(四)所示診斷書函詢壢新
    醫院、新屋分院及桃園榮民醫院結果，壢新醫院函覆略以：
    自就醫病歷觀之，系爭事故及系爭傷害與上開診斷書所載原
    告外傷性頸椎椎間盤突出併神經壓迫，現狀為右手與左腳無
    力，需持續接受治療等情，兩者間無直接相關。但因原告於
    系爭事故時未於壢新醫院就診，而車禍確有可能造成頸椎椎
    間盤突出，故無法排除其間接相關性。行政院衛生署桃園醫
    院函覆略以：系爭事故及系爭傷害與上開新屋分院診斷書所
    載原告右上肢麻痺疑周邊神經損傷間，依原告於96年5 月28
    日至同年8 月2 日間至新屋分院看診4 次之病歷記錄，難以
    判斷二者間關連性。
(六)、被告前於95年12月16日至原告家中慰問時，曾交付原告1 萬
    元資為慰問金。
四、按因故意或過失，不法侵害他人之權利者，負損害賠償責任
    ；汽車、機車或其他非依軌道行駛之動力車輛，在使用中加
    損害於他人者，駕駛人應賠償因此所生之損害。民法第184
    條第1 項前段及第191 條之2 前段分別定有明文。經查，被
    告既自認確有前述過失傷害原告行為，被告之傷害行為與原
    告受傷之結果間並有相當因果關係，被告自係過失不法侵害
    原告之身體權，而應對原告負侵權行為責任，原告主張被告
    應賠償其因系爭傷害所受之損害，要屬有據。
五、又不法侵害他人之身體或健康者，對於被害人因此喪失或減
    少勞動能力或增加生活上之需要時，應負損害賠償責任。民
    法第193 條第1 項定有明文。被告對於原告既應負過失侵權
    行為責任，其對於原告因系爭傷害所支出之醫療費用支出以
    及因系爭傷害就醫而增加之交通費用支出部分自應負損害賠
    償之責。原告主張其因本件傷害行為支出醫療費用為42,477
    元，固據原告提出新屋分院、錦榮診所、宏濟診所、桃園榮
    民醫院及壢新醫院之醫療費用收據共39紙為證；然被告仍以
    前開費用扣除健保給付部分，原告實際上僅支出7,650 元等
    語置辯。按依保險法第135 條準用第103 條之結果，傷害保
    險之保險人固不得代位行使被保險人對於加害人之損害賠償
    請求權，惟全民健康保險法第82條第1 款規定：保險對象因
    汽車交通事故，經本保險提供醫療給付者，本保險之保險人
    得向強制汽車責任保險之保險人代位請求該項給付。全民健
    康保險法為保險法之特別法，依特別法優於普通法之原則，
    全民健康保險法第82條應優先於保險法第135 條、第103 條
    之規定而為適用。從而全民健康保險之被保險人因汽車交通
    事故，經全民健康保險提供醫療給付者，全民健康保險之保
    險人自得向強制汽車責任保險之保險人代位請求該項給付。
    而依強制汽車責任保險法第32條之規定，於該範圍內，加害
    人或強制汽車責任保險之被保險人之損害賠償責任即因而解
    免，全民健康保險被保險人對於加害人之損害賠償請求權亦
    因而喪失（最高法院88年度台上字第353 號判決要旨可參）
    。查本件原告所提醫療費用單據，其中由原告自行負擔部分
    僅為6, 820元（如附表所示）。其餘款項為健保支付，依上
    說明，原告僅能向被告請求自付之7,160 元；逾此部分之請
    求，洵屬無據。至就醫所支出交通費用部分，原告雖未提出
    相關單據，惟按諸常情，原告外出看診本有搭車代步之必要
    ，應認以搭乘公車之票價為其支出之交通費用，審酌原告自
    住處至新屋分院、錦榮診所、宏濟診所、桃園榮民醫院及壢
    新醫院之距離，並參以本院電詢桃園客運上開路程所需票價
    所做成之電話記錄（見本院卷第134 頁），按照附表所示之
    就診日期，原告因就診所支出之往返交通費用，共計2,296
    元（詳如附表所示）。至原告逾此數額之請求，則屬無據，
    不應准許。另本件被告因不願繳納鑑定費用，致本院無法獲
    取其因系爭傷害喪失勞動能力成數及期間之佐據，原告復未
    提出積極事證證明其喪失勞動能力等情事，是原告空言其因
    系爭傷害喪失勞動能力，並請求被告賠償因此所生之損失，
    即乏所據，難予准許。
六、再按不法侵害他人之身體、健康、名譽、自由、信用、隱私
    、貞操，或不法侵害其他人格法益而情節重大者，被害人雖
    非財產上之損害，亦得請求賠償相當之金額。民法第195 條
    第1 項前段亦有明文。原告因系爭事故受有系爭傷害，致受
    有精神上之損害，有診斷證明書3 紙可證，本院審酌兩造之
    身分、資力、原告受害之程度，及被告肇事後至本件刑事附
    帶民事訴訟提起迄今之態度等情，認原告於5 萬元範圍內之
    請求為適當，逾此部分，則非有據。
七、另按當事人主張有利於己之事實者，就其事實有舉證之責任
    ，民事訴訟法第277 條定有明文。又民事訴訟如係由原告主
    張權利者，應先由原告負舉證之責，若原告先不能舉證，以
    證實自己主張之事實為真實，則被告就其抗辯事實即令不能
    舉證，或其所舉證據尚有疵累，亦應駁回原告之請求（最高
    法院17年上字第917 號判例參照）。復按損害賠償之債，以
    有損害之發生及有責任原因之事實，並二者之間，有相當因
    果關係為成立要件。故原告所主張損害賠償之債，如不合於
    此項成立要件者，即難謂有損害賠償請求權存在（最高法院
    48年台上字第481 號判例參照）。經查，原告雖主張因系爭
    事故而眼鏡破損並請求賠償，並提出眼鏡行取件聯一紙為證
    。然原告未舉證證明其確於系爭事故發生時有配戴眼鏡，且
    該眼鏡因系爭事故而受損；上開取件聯至多僅能證明原告曾
    於系爭事故後，至眼鏡行製配眼鏡，亦難認與系爭事故間有
    相當因果關係。是原告此部分請求，不應准許。原告另以牙
    齒斷落而請求被告賠償，然原告並未提出其因牙齒斷落就醫
    修補之證據，復觀諸系爭傷害均位於原告左腿、頸椎及右上
    肢部位，亦難遽認原告牙齒斷落與系爭事故間有相當因果關
    係。是原告此部分請求，難以准許。又原告尚請求應訴交通
    費與寫訴狀費用等損害賠償等語，惟查，當事人為伸張權利
    所必要而支出之律師酬金，如可認為因他造之侵權行為所受
    之損害者，均非不得向他造請求賠償，固有司法院院字第20
    5 號解釋及最高法院32年上字第3145號判例，惟最高法院84
    年台上字第2439號判決於闡釋上開解釋及判例時，揭櫫應審
    究行為與損害間是否有相當因果關係，而謂：「所謂相當因
    果關係，係以行為人之行為所造成之客觀存在事實，為觀察
    之基礎，並就此客觀存在事實，依吾人智識經驗判斷，通常
    均有發生同樣損害結果之可能者，該行為人之行為與損害之
    間，即有因果關係」，有最高法院84年台上字第2439號判決
    可參。本件被告之不法侵害行為所造成之客觀存在事實係造
    成原告身體傷害，就該客觀存在事實，依吾人智識經驗判斷
    ，訴狀之撰寫費與開庭所支出之交通費，顯非屬通常均有發
    生此種「損害結果」之可能，故原告請求上開費用之賠償與
    系爭事故間，顯無相當因果關係存在。況原告就本件民事事
    案件，僅泛稱支出寫訴狀費用9 千元及開庭交通費，並未提
    出任何證據以實其說，且本件係兩造間之侵權行為損害賠償
    案件，案情尚非複雜，衡情原告當有為己辯護之能力，則揆
    諸上開說明，原告此部分之請求，自亦均無理由，應予駁回
    。
八、繼按損害之發生或擴大，被害人與有過失者，法院得減輕賠
    償金額，或免除之。民法第217 條第1 項固有明文。被告並
    抗辯稱系爭事故發生地之長壽陸橋禁止行人通行，且系爭事
    故發生時氣候陰雨，原告著深色不是反光很明顯之衣物，故
    原告就系爭事故發生亦與有過失。然查，系爭事故送台灣省
    桃園縣區車輛行車事故鑑定委員會鑑定結果，認原告無肇事
    因素（見本院96年度桃交簡字第2188號刑事卷第49頁）；且
    依長壽陸橋上坡起始點之照片以觀（見上開刑事卷第43頁）
    ，長壽陸橋應無設置禁止行人通行之標誌；行人復無於氣候
    陰雨時需穿著具反光作用衣物之法律義務，是本院衡酌系爭
    事故發生原因，認原告就系爭事故發生應無過失，從而本件
    無上開過失相抵規定之適用。
九、綜上所述，原告得請求被告賠償之數額共為59,456元（7,16
    0 ＋2,296 ＋50,000＝59,456）。又被告於事故發生後，亦
    已賠償原告1 萬元，此為原告所不爭執，則扣除上開金額後
    ，原告得請求被告給付之金額應為49,456元（59,456－10,0
    00＝49,456）。
十、末按給付無確定期限者，債務人於債權人得請求給付時，經
    其催告而未為給付，自受催告時起，負遲延責任。其經債權
    人起訴而送達訴狀，或依督促程序送達支付命令或為其他相
    類之行為者，與催告有同一之效力；遲延之債務，以支付金
    錢為標的者，債權人得請求依法定利率計算之遲延利息；應
    付利息之債務，其利率未經約定，亦無法律可據者，週年利
    率為百分之5 ，民法第229 條第2 項、第233 條第1 項前段
    、第203 條分別定有明文。本件係屬侵權行為損害賠償之債
    ，自屬無確定期限者；又係以支付金錢為標的，則依上揭法
    律規定，原告請求自被告遲延後之本件刑事附帶民事訴訟起
    訴狀繕本送達被告之翌日即96年7 月6 日起至清償日止，按
    法定利率即週年利率百分之5 計算之遲延利息，自屬有據；
    逾此部分，即屬無據，應予駁回。
十一、本件所命給付未逾50萬元，爰依民事訴訟法第389 條第1
      項第5 款依職權宣告假執行。
據上論結，本件原告之訴，為一部有理由，一部無理由，依民事
訴訟法第79條、第389 條第1 項第5 款，判決如主文。
中    華    民    國    98    年    2     月    27    日
                  民事第三庭    法  官  陳清怡
┌──────────────────────────────────────────┐
│附表：                                                                              │
├──────┬────────┬──────────┬────────┬──────┤
│就診院所    │看診日期（民國：│   醫療費用自付額   │原告住所至各就診│備註        │
│            │年/ 月/ 日）    │（新臺幣，單位：元）│院所之車資（新臺│            │
│            │                │                    │幣，單位：元）  │            │
├──────┼────────┼──────────┼────────┼──────┤
│新屋分院    │96/5/28         │130                 │21（車資）×2 （│            │
│            ├────────┼──────────┤來回）×4 （次數├──────┤
│            │96/6/8          │130                 │）＝168         │            │
│            ├────────┼──────────┤                ├──────┤
│            │96/6/29         │130                 │                │            │
│            ├────────┼──────────┤                ├──────┤
│            │96/8/2          │210                 │                │            │
│            │                │                    │                │            │
├──────┼────────┼──────────┼────────┼──────┤
│錦榮診所    │95/11/27        │150                 │22（車資）×2 （│            │
│            ├────────┼──────────┤來回）×4 （次數├──────┤
│            │95/11/29        │150                 │）＝176         │            │
│            ├────────┼──────────┤                ├──────┤
│            │95/12/1         │150                 │                │            │
│            ├────────┼──────────┤                ├──────┤
│            │95/12/4         │150                 │                │            │
├──────┼────────┼──────────┼────────┼──────┤
│宏濟診所    │95/12/2         │150                 │22（車資）×2 （│            │
│            │                │                    │來回）＝44      │            │
├──────┼────────┼──────────┼────────┼──────┤
│桃園榮民醫院│95/11/22        │500                 │90（車資）×2 （│            │
│            ├────────┼──────────┤來回）×4 （次數├──────┤
│            │95/12/13        │340                 │）＝720         │            │
│            ├────────┼──────────┤                ├──────┤
│            │96/1/3          │340                 │                │            │
│            ├────────┼──────────┤                ├──────┤
│            │96/3/28         │500                 │                │            │
│            │                │                    │                │            │
├──────┼────────┼──────────┼────────┼──────┤
│壢新醫院    │96/1/23         │820（30+790）       │54（車資）×2 （│            │
│            ├────────┼──────────┤來回）×11（次數├──────┤
│            │96/1/25         │340                 │）＝1,188       │            │
│            ├────────┼──────────┤                ├──────┤
│            │96/1/27         │760（240+30+490）   │                │            │
│            ├────────┼──────────┤                ├──────┤
│            │96/1/29         │440（200+240）      │                │            │
│            ├────────┼──────────┤                ├──────┤
│            │96/1/30         │250（50+200）       │                │            │
│            ├────────┼──────────┤                ├──────┤
│            │96/1/31         │330（50+280）       │                │            │
│            ├────────┼──────────┤                ├──────┤
│            │96/2/1          │50                  │                │            │
│            ├────────┼──────────┤                ├──────┤
│            │96/2/2          │50                  │                │            │
│            ├────────┼──────────┤                ├──────┤
│            │96/2/5          │50                  │                │            │
│            ├────────┼──────────┤                ├──────┤
│            │96/2/6          │540（440+100）      │                │            │
│            │                │                    │                │            │
│            ├────────┼──────────┤                ├──────┤
│            │96/2/7          │50                  │                │            │
│            │                │                    │                │            │
│            ├────────┼──────────┤                ├──────┤
│            │96/2/12         │50                  │                │            │
│            ├────────┼──────────┤                ├──────┤
│            │96/2/13         │50                  │                │            │
│            ├────────┼──────────┤                ├──────┤
│            │96/2/14         │50                  │                │            │
│            ├────────┼──────────┤                ├──────┤
│            │96/2/15         │50                  │                │            │
│            ├────────┼──────────┤                ├──────┤
│            │96/5/23         │250                 │                │            │
└──────┴────────┴──────────┴────────┴──────┘
以上正本係照原本作成
如對本判決上訴，須於判決送達後20日內向本院提出上訴狀
中    華    民    國    98    年    2     月    27    日
                                書記官  劉璟佳


司法院資訊處製作；財團法人民間司法改革基金會備份。
